【裁判字號】    99,勞簡上,28
【裁判日期】    991208
【裁判案由】    給付資遣費等
【裁判全文】
臺灣臺北地方法院民事判決            99年度勞簡上字第28號
上  訴  人  黃麗瑾
訴訟代理人  朱強生
上  訴  人  金瑞城有限公司
法定代理人  彭火興
訴訟代理人  彭國書
上列上列當事人間請求給付資遣費等事件，上訴人對於中華民國
九十九年二月三日臺灣臺北地方法院臺北簡易庭98年度北勞簡字
第144號第一審判決提起上訴，本院於九十九年十一月二十四日
言詞辯論終結，判決如下：
    主  文
原判決關於命上訴人金瑞城有限公司給付超過新臺幣陸萬貳仟壹
佰參拾陸元，及自民國九十八年九月二十三日起，至清償日止，
按年息百分之五計算之利息部分，及該部分假執行之宣告，暨訴
訟費用之裁判均廢棄。
前開廢棄部分，上訴人黃麗瑾在第一審之訴及假執行之聲請均駁
回。
上訴人金瑞城有限公司其餘上訴駁回。
上訴人黃麗瑾之上訴駁回。
第一審關於命上訴人金瑞城有限公司負擔訴訟費用部分，及第二
審訴訟費用關於上訴人金瑞城有限公司上訴部分，由上訴人黃麗
瑾負擔十分之一，餘由上訴人金瑞城有限公司負擔。第二審訴訟
費用關於上訴人黃麗瑾上訴部分，由上訴人黃麗瑾負擔。
    事實及理由
壹、程序事項：
    本件上訴人金瑞城有限公司（下稱金瑞城公司）法定代理人
    原為彭火興，嗣於提起上訴後變更為黃秀珍，並當庭聲明承
    受本件訴訟，有本院準備程序筆錄、陳報狀暨公司資料查詢
    （見本院卷第89頁背面、第100頁至第101頁）等件可稽，經
    核尚無不合，應予准許。
貳、實體事項：
一、上訴人黃麗瑾起訴主張：伊自民國（下同）92年1月9日起即
    受雇於金瑞城公司所開設之城美大飯店，擔任櫃臺人員，薪
    資平均每月新台幣（下同）37,526元。金瑞城公司嗣於98年
    1 月17日以黃麗瑾為金瑞城公司負責人取不雅綽號及意圖侵
    占於98年1月12日侵占前日住宿房客即訴外人沙秀莉遺失之
    Tiffany牌項鍊1條（下稱系爭項鍊）為由，終止兩造間之勞
    動契約，惟其並未意圖侵占系爭項鍊，雖有為負責人取不雅
    綽號，亦屬員工苦中作樂之言談，非對雇主之重大侮辱，故
    金瑞城公司終止兩造間勞動契約屬不當解雇，應給付其資遣
    費160,236元、30日之預告工資37,52 6元、特別休假未休之
    工資52,800元（上訴後擴張為105,600元）、退休金給付差
    額40,176元、失業給付差額55,440元等語，並聲明：金瑞城
    公司應給付黃麗瑾348,676元，及自起訴狀繕本送達翌日起
    至清償日止，按年息百分之5計算之利息。
二、上訴人金瑞城公司則以：因黃麗瑾於98年1月12日意圖侵占
    房客沙秀莉之系爭項鍊，違反兩造間勞動契約及工作規則，
    金瑞城公司自得不經預告終止兩造間之勞動契約，黃麗瑾即
    不得請求給付資遣費、預告期間工資及失業給付差額。又金
    瑞城公司為飯店旅館業，其經營性質本無法正常休假，故除
    櫃臺人員採三班輪班制外，特別休假均以獎金之方式定期發
    放，並已於應徵時告知黃麗瑾，故黃麗瑾請求特別休假工資
    亦無理由。縱認黃麗瑾對金瑞城公司之請求有理由，金瑞城
    公司於98年8月尚為黃麗瑾墊繳健保費用12,144元，應予抵
    銷。再，金瑞城公司均已以超過法定比例之百分之8為員工
    提撥勞工退休金，並無未足額提撥退休金之差額賠償問題，
    且黃麗瑾現時未受退休金差額之損害，亦無從請求退休金給
    付差額等語，資為抗辯。
三、原審判命金瑞城公司應給付黃麗瑾80,832元，及自98年9 月
    23日起至清償日止，按週年利率5%計算之利息。黃麗瑾其餘
    之訴駁回。黃麗瑾就其敗訴部分，聲明不服，併上訴聲明：
    (一)原判決不利於上訴人黃麗瑾部分廢棄。(二)上開廢棄部分，
    被上訴人金瑞城公司應給付255,346元及自起訴狀繕本送達
    翌日起至清償日止，按年息百分之5計算之利息。金瑞城公
    司就原審判決亦聲明不服，併上訴聲明：(一)原判決不利於上
    訴人金瑞城公司部分廢棄；(二)上開廢棄部分，被上訴人黃麗
    瑾第一審之訴駁回。另兩造分別就對造之上訴，均答辯聲明
    ：上訴駁回。
四、本件兩造不爭執之事實及爭執點（見本院卷第33-34頁背面
    ）：
(一)本件兩造所不爭執之事實：
  1.上訴人黃麗瑾自92年1月9日受雇於上訴人金瑞城公司，擔任
    櫃臺人員，負責旅客訂房、接待、收款、整理大廳、住退房
    登記等工作，平均薪資每月37,526元，此為上訴人金瑞城公
    司所不爭執，並有97年7月至同年12月之薪資表等件在卷（
    見原審卷第80頁、第12-23頁）可稽。
  2.上訴人黃麗瑾於98年1月12日擔任早班櫃臺工作時，接獲前
    日之住宿房客即訴外人沙秀莉來電，告稱遺失系爭項鍊1條
    ，經詢問前日夜班服務人員彭楹茹後，彭楹茹即於當日上午
    10 時許將拾獲之系爭項鍊交予伊，伊將系爭項鍊置於制服
    口袋，但當日中午再接獲沙秀莉來電詢問時並未據實回覆已
    尋獲，亦未於當日下午3時交班時將系爭項鍊交與午班之值
    班人員翁若蓁，而將放有系爭項鍊之制服置於公司員工更衣
    室之置物櫃中而未做處理。至當日晚間接獲上訴人公司之詢
    問電話，方委請公司之負責人黃秀珍自伊置於飯店內員工更
    衣室之制服口袋內取出返還沙秀莉等情，為上訴人黃麗瑾所
    不否認，並有證人即上訴人公司之員工彭楹茹、翁若蓁之結
    證（見原審卷第69-71頁、第77-79頁）可佐。
  3.上訴人公司就拾獲客人遺失物品之規定，係將該物品填載於
    交接簿上，並移交與下一班之值班人員，此有證人翁若蓁之
    證詞（見原審卷第78頁）可參。
  4.上訴人金瑞城公司嗣於98年1月17日以上訴人黃麗瑾為公司
    負責人取不雅綽號及意圖侵占客人遺失項鍊為由，終止兩造
    間之勞動契約，此為兩造所不爭執。
  5.上訴人公司未給予員工特別休假，亦未另行撥發獎金，此經
    證人即其員工彭楹茹到庭結證（見原審卷第71頁）在卷，並
    為上訴人公司所不否認。
  6.上訴人黃麗瑾月平均薪資為37,526元，上訴人金瑞城公司應
    依勞工退休金月提繳工資分級表，以第6組第32級38,200元
    每月為上訴人黃麗瑾提繳6%，此有勞工退休金月提繳工資分
    級表、勞工保險局核定通知書及上訴人已繳納勞工個人專戶
    明細資料等件（見原審卷第26頁、第31頁、第32頁及第27頁
    至第29頁）可考。
  7.上訴人金瑞城公司曾於98年8月間為上訴人黃麗瑾補繳健保
    費用12, 144元，此有中央健康保險局台北分局健保北承二
    字第09814 00048號函及所附保險對象承保及減免身分異動
    清冊、全民健康保險98年7月保險費計算表各1紙在卷（見原
    審卷第89頁至第92頁）足憑。
  8.上情為兩造所不爭執，應可信實。
(二)本件爭點如下：
  1.上訴人金瑞城公司得否不經預告終止系爭勞動契約？其解雇
    上訴人黃麗瑾是否合法有據?
  2.上訴人金瑞城公司是否未足額為上訴人黃麗瑾提撥退休金及
    保險金？
  3.上訴人黃麗瑾請求上訴人金瑞城公司給付資遣費、預告期間
    工資、特別休假未休之工資、退休金給付差額及失業給付差
    額，有無理由？
五、得心證之理由：
(一)按勞動基準法第12條第1項第4款規定，勞工有違反勞動契約
    或工作規則，情節重大者，雇主得不經預告終止契約。所謂
    「情節重大」，係指因該事由導致勞動關係進行受到干擾，
    而有賦予雇主立即終止勞動契約關係權利之必要，且受僱人
    亦無法期待雇主於解僱後給付其資遣費而言，必以勞工違反
    勞動契約或工作規則之具體事項，客觀上已難期待雇主採用
    解僱以外之懲處手段而繼續其僱傭關係，且雇主所為之懲戒
    性解僱與勞工之違規在程度上核屬相當者，始足稱之。是勞
    工之違規行為態樣、故意或過失違規、對雇主及所營事業所
    生之危險或損失、勞雇間關係之緊密程度、勞工到職時間之
    久暫等，均為是否達到懲戒性解僱之衡量標準（最高法院95
    年度台上字第2465號、97年度台上字第825號及97年度台上
    字第2624號裁判要旨參照）。次按在現代勞務關係中，雇主
    為提高人事行政管理之效率，節省成本，有效從事市場競爭
    ，就工作場所、內容、方式等應注意事項，及受僱人之差勤
    、退休、撫恤及資遣等各種工作條件，通常訂有共通適用之
    規範，俾受僱人一體遵循，此即工作規則。勞工與雇主間之
    勞動條件依工作規則之內容而定，除該工作規則違反法律強
    制規定或團體協商外，當然成為僱傭契約內容之一部，而有
    拘束勞工與雇主雙方之效力。
(二)經查：
  1.金瑞城公司員工服務守則第4條明訂：不得偷窺客人的行動
    ，亦不得偷竊客人的財物（見原審卷第59頁）。此為兩造所
    不爭執，應可信實。
  2.黃麗瑾意圖為自己不法之所有，而侵占對於業務上持有之系
    爭項鍊據乙節，業經證人即金瑞城公司之受僱人彭楹茹、翁
    若蓁於原審到庭結證無訛，並為黃麗瑾所不爭執，而黃麗瑾
    前開意圖侵占系爭項鍊之行為，復經臺北地方法院檢察署以
    99 年度偵字第1382號起訴書提起公訴，並經本院刑事庭以
    99年易字第222號刑事判決為相同之認定，且經台灣高等法
    院刑事庭以處有期徒刑六月，如易科罰金，以新台幣壹仟元
    折算壹日，此有前揭起訴書及刑事判決書附卷可稽，是金瑞
    城公司抗辯黃麗瑾確有意圖為自己不法之所有，而侵占對於
    業務上持有之系爭項鍊之行為等語屬實。黃麗瑾空言否認，
    與事實不符，自無可取。
  3.按有左列情形之一者，勞工不得向雇主請求加發預告期間工
    資及資遣費：一、依第12條或第15條規定終止勞動契約者。
    勞動基準法第18條第1款定有明文。次按本保險各種保險給
    付之請領條件如下：一、失業給付：被保險人於非自願離職
    辦理退保當日前3年內，保險年資合計滿1年以上，具有工作
    能力及繼續工作意願，向公立就業服務機構辦理求職登記，
    自求職登記之日起14日內仍無法推介就業或安排職業訓練。
    本法所稱非自願離職，指被保險人因投保單位關廠、遷廠、
    休業、解散、破產宣告離職；或因勞動基準法第11條、第13
    條但書、第14條及第20條規定各款情事之一離職。就業保險
    法第11條第1項第1款、第3項亦有明定。查金瑞城公司既係
    以經營旅館飯店為業，首重房客入住之安全、服務及對飯店
    人員之信賴，黃麗瑾所為侵占系爭項鍊之情事，除已違反金
    瑞城公司前揭工作規則及兩造間勞動契約所應具之忠誠義務
    ，並罹刑章，自堪認情節重大，揆諸前開法律規定及裁判要
    旨，金瑞城公司依勞動基準法第12條第1項第4款規定，不經
    預告終止與黃麗瑾間之勞動契約，洵屬有據。準此，則黃麗
    瑾主張金瑞城公司終止兩造間勞動契約係屬不當解雇，及金
    瑞城公司應給付其資遣費160,236元、30日之預告工資37,52
    6元、失業給付差額55, 440元及其法定遲延利息，即無可取
    。
  4.又，黃麗瑾主張金瑞城公司有短少給付特別休假未休之工資
    52,600元，並於上訴後擴張請求為105,600元，為金瑞城公
    司否認。查：
    (1)金瑞城公司確未給予員工特別休假乙節，業據證人即金瑞
      城公司之受僱人彭楹茹於原審到庭結證屬實（見原審卷第
      71頁），信屬可取。
    (2)金瑞城公司雖抗辯其所屬旅館飯店業需24小時輪班，受雇
      人應徵時即已告知無法另給予特別休假，故將特別休假之
      日數以薪資、獎金方式發放員工云云，惟查，金瑞城公司
      除未能證明其於應徵時已明確告知黃麗瑾無法另給予特別
      休假外，其聲請訊問之證人即金瑞城公司之受僱人柯宜樺
      復到場證稱：「他是告訴我說每個月的基本月薪資大約是
      多少，基本固定的月休就是每個月的公休假，公休假有五
      天，年假三天。」、「（問：公休假如何排定？）基本上
      先讓我們主動去勾選。」、「（問：若未勾選的話，就是
      說沒有休公休假的話，未休假會核算成工資發給嗎？）是
      。」、「我是擔任櫃台，基本上每個月固定休五天。」等
      語（見本院卷第91頁背面至第92頁）。足見金瑞城公司抗
      辯其所屬旅館飯店業需24小時輪班，無法另給予受僱人特
      別休假云云，核與前開證人之證詞不符，並無可取。
    (3)再，金瑞城公司抗辯其已將特休假工資包含在每月薪資中
      ，並以明細表為證。惟徵之金瑞城公司所提出之明細表（
      見本院第40頁）所載內容，亦無法得見薪資部分已包含特
      休假工資在內，金瑞城公司雖云「獎金」的項下，就是屬
      於特休假工資之部分，然金瑞城公司亦直承獎金項下另尚
      包含為慰勞員工辛苦而設之「獎勵金」，且獎勵金之部分
      與特別休假未休假工資如何核計，亦無法明確提出，甚至
      特別休假未休假工資之計算標準為何，亦未具體說明（見
      本院卷第90頁至第91頁），是其所為之抗辯，即難憑採。
    (4)按勞工在同一雇主或事業單位，繼續工作滿一定期間者，
      每年應依左列規定給予特別休假：一、一年以上三年未滿
      者七日。二、三年以上五年未滿者十日。三、五年以上十
      年未滿者十四日。四、十年以上者，每一年加給一日，加
      至三十日為止。特別休假因年度終結或終止契約而未休者
      ，其應休未休之日數，雇主應發給工資。勞動基準法第38
      條、勞動基準法施行細則第24條第3款分別定有明文。黃
      麗瑾既自92年1月9日起至98年1月17日止於金瑞城公司繼
      續工作滿6年，期間從無特別休假，依上開法律規定計有
      48天之特別休假（計算式：第二年7日＋第三年7日＋第四
      年10日＋第五年10日＋第六年14日＝48日）未休，是黃麗
      瑾以一日工資1,100元計，請求金瑞城公司給付52,800 元
      特別休假工資，即屬有據，應予准許。至黃麗瑾逾此此範
      圍之請求（詳後述），則屬無據，不應准許。
    (5)黃麗瑾提起上訴後復主張其於特別休假工作，依勞動基準
      法第39條規定，工資應加倍發給云云。按勞動基準法第38
      條規定，特別休假為勞工依任職年資，按年得享有之休假
      權利，其日數因勞工任職期間之久暫而有差異，乃為獎勵
      勞工繼續在同一雇主或事業單位工作滿一定期限而設，具
      有免除勞務之恩惠性質，參之特別休假之設計，旨在提供
      勞工休憩、調養身分之機會，並有餘暇充實文化、社會生
      活，增進生活品質，並非用以換取工資，是雇主因勞工未
      休特別休假所給付之金錢，無論名稱及計算標準為何，均
      非勞工因工作而獲得之報酬，也不具經常性，非屬工資之
      性質，先予敘明。次按勞動基準法第39條固規定：「第38
      條所定之特別休假，工資應由雇主照給。雇主經徵得勞工
      同意於休假日工作者，工資應加倍發給。」，然勞動基準
      法施細則第24條第2、3款亦明定：「二、特別休假日期應
      由勞雇雙方協商排定之。三、特別休假因年度終結或終止
      契約而未休者，其應休未休之日數，雇主應發給工資。」
      ，是勞工之特別休假日未工作，雇主仍應給付工資，如勞
      工已排定休假，但經雇主徵得勞工同意於該特別休假日工
      作者，雇主方應依勞動基準法第39條規定加倍發給工資；
      但如勞工未排定休假，致年度終結仍未能休畢，則屬勞動
      基準法施行細則第24條第3款之情形，雇主應按勞工未休
      日數發給日薪。易言之，勞工於該年度既未排定特別休假
      ，其繼續工作僅能認為係在正常工時內提供勞務，不能指
      為在特別休假日工作，而雇主既已依勞動契約給付勞工薪
      資，其於年度終了再就勞工未休畢特別休假給與之金錢，
      當非勞工於年度內繼續工作之對價，僅能認係補償勞工未
      能享受特別休假所給與之代償金。本件黃麗瑾既未舉證證
      明其係業已排定休假，經雇主徵得同意後方於該特別休假
      日工作，是黃麗瑾主張其特別休假未休假之工資應加倍發
      給云云，與法不符，不應准許。
  5.再按雇主每月負擔之勞工退休金提繳率，不得低於勞工每月
    工資百分之六。雇主未依本條例之規定按月提繳或足額提繳
    勞工退休金，致勞工受有損害者，勞工得向雇主請求損害賠
    償。勞工退休金條例第14條第1 項、第31條第1 項分別定有
    明文。黃麗瑾平均薪資為37,526元，既為兩造所不爭執，金
    城公司即應依上開規定，自勞工退休金條例施行之94年7月1
    日起至98年1月17日兩造勞動契約終止時止之42月，依勞工
    退休金月提繳工資分級表第6組第32級以38,200元為基準，
    每月為原告提繳百分之6之工資，共計應提繳96,264元（計
    算式：38,200元×6％×42月＝96,264元），查，金瑞城公
    司抗辯其除每月提繳56,088元外，並給付每位員工按月提繳
    退休金2%，亦即上訴人黃麗瑾每月提繳之18,696元亦其所為
    等語，此有其提出之勞工退休金提繳費計算名冊、黃麗瑾薪
    資表及金瑞城公司已繳納勞工個人專戶明細資料等件（見本
    院卷第40頁至第49頁）為證，並為黃麗瑾所不爭執（見本院
    卷第60頁背面），是金瑞城公司抗辯其未為黃麗瑾提繳之退
    休金差額40,176元部分，應再扣除業已給付之18,696元，即
    為可取。則黃麗瑾主張金瑞城公司尚短少給付退休金差額21
    ,480元（40,176元-18,696＝21,480元）部分，應為可採，
    至逾此範圍之請求，則屬無據，應不准許。
  6.末查，金瑞城公司抗辯另於98年8月間為黃麗瑾補繳健保費
    用12,144元等語，有中央健康保險局台北分局健保北承二字
    第0981400048號函及所附保險對象承保及減免身分異動清冊
    、全民健康保險98年7月保險費計算表各1紙可稽，並為黃麗
    瑾不爭執，故金瑞城公司以此與黃麗瑾之請求為抵銷，亦屬
    有據。從而，金瑞城公司尚應給付黃麗瑾62,136元（計算式
    ：52,800元+21,480元－12,144元＝62,136元）。
六、綜上所述，上訴人黃麗瑾請求上訴人金瑞城公司給付62,136
    元，及自起訴狀繕本送達翌日即98年9月23日起至清償日止
    ，按年息5%計算之利息，為有理由，應予准許。逾此所為請
    求，為無理由，應予駁回。原審就超過上開應准許部分，為
    上訴人金瑞成公司敗訴之判決，並為假執行之宣告，自有未
    洽。上訴人金瑞城公司上訴意旨就此部分指摘原判決不當，
    求予廢棄改判，為有理由。至於上開應准許部分，原審判命
    上訴人金瑞城公司給付，並為假執行之宣告，核無違誤，上
    訴人金瑞城公司上訴意旨，就此部分，仍執陳詞，指摘原判
    決不當，求予廢棄，為無理由，應駁回其上訴。另上訴人黃
    麗瑾之請求不應准許部分，原判決為上訴人黃麗瑾敗訴之判
    決，並駁回其假執行之聲請，經核於法並無不合，上訴人黃
    麗瑾上訴意旨求予廢棄改判，為無理由，應駁回其上訴。
七、因本案事證已臻明確，兩造其餘主張、陳述及所提之證據，
    經本院審酌後，認與判決結果不生影響，爰不一一論述，附
    此敘明。
八、據上論結，本件金瑞城公司上訴為一部有理由、一部無理由
    ，黃麗瑾上訴為無理由，依民事訴訟法第436條之1第3項、
    第449條第1項、第450條、第78條、第79條，判決如主文。
中    華    民    國    99    年    12    月    8    日
                  勞工法庭    審判長法  官  郭美杏
                                    法  官  汪怡君
                                    法  官  林振芳
以上正本係照原本作成。
本件不得上訴。
中    華    民    國    99    年    12    月    8    日
                                    書記官  林思辰

司法院資訊處製作；財團法人民間司法改革基金會備份。
